【裁判字號】    89,判,2732
【裁判日期】    890914
【裁判案由】    土地稅法
【裁判全文】
最  高  行  政  法  院  判  決                  八十九年度判字第二七三二號
    原      告  甲○○
    被      告  台南縣稅捐稽徵處
    代  表  人  處長 黃國精
右當事人間因土地稅案件，原告不服財政部中華民國八十七年七月七日台財訴第00
0000000號再訴願決定，提起行政訴訟，本院判決如左：
    主  文
再訴願決定、訴願決定及原處分均撤銷。
訴訟費用由被告負擔。
    事  實
緣原告於民國八十四年十二月十四日因買賣而取得坐落台南縣永康市○○段一四五五
地號農業用地一筆，並申准依土地稅法第三十九條之二第一項規定，免徵土地增值稅
新臺幣（下同）二、五○四、三五三元，嗣被告於八十五年十一月二十二日派員會同
農業單位及地政機關人員實地勘查，發現原告於取得上開土地移轉登記後，並未繼續
作農業用地使用，而變更供成高爾夫球練習場地使用，因此認定系爭土地移轉登記後
，未依法繼續作農業用地使用，有違土地稅法第五十五條之二規定，處以原告原免徵
土地增值稅二倍之罰鍰五、○○八、七○○元，原告不服，申經復查，未准變更，循
序提起訴願、再訴願，遞遭決定駁回，爰提起行政訴訟，茲摘兩造訴辯意旨如次：
原告起訴意旨及補充理由略謂：按原處分科處罰鍰之依據為土地稅法第五十五條之二
第三款「非依法令變更為非農業用地使用」，則應俟原告於承受土地後，將土地變更
使用，始有變更之問題，若土地使用狀態於土地移轉前、後均相同時，即土地於移轉
登記前、後均為非農業用地使用狀態，則與土地稅法第五十五條之二「取得者於完成
移轉登記後，非依法令變更為非農業用地使用」之要件不符。本案系爭土地於八十五
年一月三日移轉登記，然而自民國八十二年起原告即已向該地之地主承租土地作為高
爾夫球場使用，則自承租時起迄至土地移轉登記以後，土地之使用狀況均未變更。若
謂農地種植牧草，供高爾夫球練習場使用，為非農業用地使用，然而系爭土地早在移
轉登記前、承租時已供高爾夫球練習場使用，則系爭農地在為非農業用地使用之情形
。被告依土地稅法第五十五條之二第三款科處罰鍰，其適用法規顯有錯誤（此種情形
充其量應係自耕能力證明核發錯誤）。又按被告及訴願、再訴願決定機關，應依職權
調查事實，即系爭土地究係於土地移轉登記後，或土地移轉登記前供作高爾夫球練習
場使用，訴願及再訴願決定機關應依職權加以調查；又原告於再訴願時，亦已向再訴
願機關表示：「系爭土地申報移轉前『其狀況即如新化分處所拍攝照片之狀況』，曾
經農業機關即永康市公所勘查是『農用』無誤後，始核發自耕能力證明書而辦理移轉
登記。系爭土地移轉前至移轉後，其狀況始終並無改變，有證人吳必卿、陳和田、郭
惠芬、陳世勇及原地主鄭丁卯可證．．．」，以及「本件系爭點在於系爭土地是否取
得後才供高爾夫球練習場使用」，則被告及訴願再訴願決定機關要難推諉其應調查之
職責。而訴願及再訴願決定機關所調查之範圍均在第一次會勘以後之事實（即八十五
年十一月二十二日迄八十六年間），未調查系爭土地於移轉登記（八十五年一月三日
）以前之使用狀態，是否與第一次會勘以後之使用狀態相符。因系爭土地究竟係於土
地移轉登記後，或土地移轉登記前供作高爾夫球練習場使用，顯然影響於訴願、再訴
願決定，若未加以調查則有應調查而未調查之疏漏，即有應調查而未予調查之違法。
又因被告及訴願、再訴願決定機關疏於調查，致誤認事實，將原即供高爾夫球場使用
之土地誤為於移轉登記後變更為非農業用地使用，認事用法均有違誤，各該處分及決
定均應予以撤銷。其實被告及訴願、再訴願機關僅須向台南縣永康市公所調取土地移
轉登記前原告請求核發自耕能力證明時，其就系爭土地之勘驗資料，以該資料與被告
及訴願、再訴願決定機關之調查報告互相核對，即可看出系爭土地自移轉登記前，其
使用狀況並未改變。此點請向台南縣永康市公所調取上開資料，即可查明。此外就免
徵土地增值稅之土地以變更非農業使用為由而科處罰鍰之類似案件而言，因相關稽查
人員能抽成分配獎金，每每一筆罰鍰所得之獎金即相當於一年之薪資，其利誘之大，
難免發生執法失準之現象，因而在民間早有許多不滿之抱怨。被告亦因其他類似案件
對他人課處罰鍰，執法失當令人民不服，其代表人即處長黃國精飽受議員指摘，而本
案原告並未變更使用，純係永康市公所就農業使用之認定較鬆，認土地上有種牧草
即符合農業使用而發給自耕能力證明，而被告則持較嚴格之標準認雖種有牧草，然土
地係供高爾夫球練習場使用，不符合農業使用之標準，惟被告應調查該土地在移轉登
記前後是否確有「變更使用」，因被告未調查有否變更使用，逕認被告變更使用，難
謂無應調查而未調查之違法。若被告與永康市公所能持一致之見解，則永康市公所就
不應核發自耕能力證明給原告，土地若無法移轉，原告繼續向原地主承租使用即可，
也不會莫明其妙被罰。綜上所陳，本件原處分及一再訴願決定，均有未合，請求一併
予以撤銷等語。
被告答辯意旨略謂︰按「農業用地在依法作農業使用時，移轉與自行耕作之農民繼續
耕作者，免徵土地增值稅。」、「依第三十九條之二第一項取得之農業用地，取得者
於完成移轉登記後，有左列不繼續耕作情形之一者，處以原免徵土地增值稅額二倍之
罰鍰．．．三非依法令變更為非農業用地使用。前項應處罰鍰之土地，不繼續耕作面
積未達每宗土地原免徵土地增值稅土地面積之五分之一，其罰鍰得按實際不繼續耕作
面積比率計算。」分別為土地稅法第三十九條之二暨第五十五條之二所明定。本案原
告於八十四年十二月十四日訂約取得台南縣永康市○○段一四五五號土地乙節，並經
核准依土地稅法第三十九條之二農業用地移轉免徵土地增值稅規定，免徵土地增值稅
新台幣（以下同）二、五○四、三五三元有案。惟查原告於移轉登記後並未繼續作農
業使用，案經被告於八十五年十一月二十二日會同地政、農業單位人員辦理農免土地
清查時實地查獲系爭土地已全部非法變更供作高爾夫球練習場地使用，且本案於訴願
時，經台灣省政府訴願審議委員會二次派員至現場實地勘查，並二次通知被告及地政
、農業機關人員舉行言詞辯論審慎查證結果，斷然認定系爭土地確已變更為高爾夫球
練習場地使用在案，是本案非依法令變更為非農業用地使用之違章事證確鑿，被告爰
依首揭土地稅法第五十五條之二規定，處以原免徵土地增值稅額二倍罰鍰計五、○○
八、七○○元，依法並無不合。至原告訴訟理由指稱(一)本案系爭土地於八十五年一月
三日移轉登記，然自八十二年起原告即已向該地之地主承租土地作為高爾夫球場使用
，則自承租時起迄至土地移轉登記以後，土地之使用狀況均未變更，是系爭農地在移
轉登記前已非農業用地之使用狀態，自無取得者於完成移轉登記後，非依法令變更為
非農業用地使用之情形。(二)訴願及再訴願決定機關所調查之範圍均在第一次會勘以後
之事實，未調查系爭土地於移轉登記以前之使用狀態，是否與第一次會勘以後之使用
狀態相符，因系爭土地究係於土地移轉登記後，或土地移轉登記前供作高爾夫球練習
場使用，顯然影響於訴願、再訴願決定，若未加以調查，則有應調查而未調查之疏漏
，即有應調查而未調查之違法等節。經查原告於申請復查及提起訴願時，均執詞指稱
系爭土地移轉前後均種植牧草，並無變更供作高爾夫球練習場使用，且該土地所採收
之牧草均供給大育牧場使用，嗣於行政訴訟反辯稱系爭土地自始即供作高爾夫球練習
場使用，說詞前後矛盾，要無足採，且適足以證明系爭土地確供作高爾夫球練習場使
用之事實昭然若揭。至系爭土地於變更前究否係合法使用亦或供高爾夫球練習場使用
乙節，依據八十六年十月十七日台灣省政府訴願審議委員會列席說明紀錄之記載：永
康市公所原核發自耕能力證明書承辦員林順風之說明「訴願人申請免徵土地增值稅勘
查時，土地種植牧草和樟樹，該草較高爾夫球場者高」。次查，本案前經被告所屬新
化分處以八十六年一月十六日八六南縣稅新分二字第八六○○一五四四號函詢永康市
公所，經永康市公所以八十六年一月二十二日八六所建字第八三二二號函復「本所八
十四年十一月二十二日核發八四所建字第七三四二號甲○○君之自耕能力證明書於審
查表第七項現耕農地及承受農地依實地勘查情形認定欄，確實記載合法使用並無疑義
。」有案，故本案系爭土地於移轉當時確係合法作農業使用，而經永康市公所准以核
發自耕能力殆無疑義。原告訴訟理由反稱本案系爭土地於移轉當時即已作高爾夫球練
習場使用云云，無非該土地確供作高爾夫球練習場使用鐵證如山，自知已為不爭之事
實，乃改口指稱於移轉當時即已作高爾夫球練習場使用居心叵測，殊無足採。綜上所
陳，本件原處分及一再訴願決定，均無違誤，請求駁回原告之訴等語。
    理  由
本件原告於八十四年十二月十四日買受坐落台南縣永康市○○段一四五五地號農業用
地一筆，並申准依行為時土地稅法第三十九條之二第一項規定，免徵土地增值稅新臺
幣（下同）二、五○四、三五三元，嗣被告於八十五年十一月二十二日派員會同農業
單位及地政機關人員實地勘查，查獲系爭農地非依法令變更為高爾夫球練習場使用之
情形，遂依八十九年一月二十六日修正公布前之土地稅法第五十五條之二規定，按原
免徵土地增值稅額科處二倍之罰鍰計五、○○八、七○○元，原告不服，循序提起訴
願、再訴願，均遭駁回。原處分之處罰鍰及一再訴願決定維持原處分，固非無見，惟
查土地稅法業經於八十九年一月二十六日總統令公布修正，其中舊法第五十五條之二
已刪除。依稅捐稽徵法第四十八條之三規定；「納稅義務人違反本法或稅法之規定，
適用裁處時之法律，但裁處前之法律有利於納稅義務人者，適用最有利於納稅義務人
之法律。」而所謂裁處時，包括訴願、再訴願及行政訴訟之決定或判決，準此，行政
訴訟中，尚未裁罰確定之案件均有該條之適用。本件被告依修正前土地稅法第五十五
條之二對原告裁罰，而新法已將該條規定刪除而不處罰，自以新法有利於原告，應適
用新法規定，財政部亦以八十九年二月十日台財稅第○八九○四○一二○號函示相同
之見解。原處分及一再訴願決定未及適用新法，自有未當，原告雖未就此提出訴辯，
惟妥當適用法規乃本院職權，原處分及一再訴願決定既有可議，即應由本院加以撤銷
，由原處分機關另為適法之處分。至於原告其他關於實體上之訴辯，與判決結果不生
影響，不再論述，附此明。
據上論結，本件原告之訴為有理由，爰依行政訴訟法施行法第二條、行政訴訟法第九
十八條第三項前段，判決如主文。
中    華    民    國     八十九      年      九      月      十四       日
              最 高 行 政 法 院 第 二 庭
                                審 判 長 法  官      陳  石  獅
                                         法  官      林  家  惠
                                         法  官      彭  鳳  至
                                         法  官      高  啟  燦
                                         法  官      黃  合  文
右  正  本  證  明  與  原  本  無  異
                                         法院書記官  陳  佩  玲
中    華    民    國     八十九      年      九      月      十五       日


司法院資訊處製作；財團法人民間司法改革基金會備份。
